【裁判字號】    92,台上,7121
【裁判日期】    921218
【裁判案由】    貪污等罪
【裁判全文】
最高法院刑事判決                              九十二年度台上字第七一二一號
    上   訴   人  台灣高等法院台南分院檢察署檢察官
    上訴人即被告  甲○○
    選 任辯護 人  黃俊達律師
                  賴鴻鳴律師
                  莊信泰律師
右上訴人等因被告貪污等罪案件，不服台灣高等法院台南分院中華民國九十一年十月
八日第二審判決（九十一年度上訴字第六六七號，起訴案號：台灣台南地方法院檢察
署八十九年度偵字第八六五六號），提起上訴，本院判決如左：
    主  文
原判決撤銷，發回台灣高等法院台南分院。
    理  由
本件原判決認定上訴人即被告甲○○自民國七十一年間起，任職台灣台南看守所（下
稱台南看守所）管理員，負責該所羈押人犯及所附設之台灣台南監獄台南分監（下稱
台南分監）受刑人之戒護工作，自八十六年間起至八十九年一月五日止，復擔任該所
第四工場主管職務，負責工場收容人平時生活管理、行狀考核、及督導作業課程等業
務，為依據法令從事公務之人員，因見王莊素梅（改名為莊媚茹，經判決免刑確定）
之夫王進興（改名為王譯鋒）犯偽造有價證券等罪，於八十五年十二月二十日入台南
分監服刑，認有機可乘，竟基於意圖不法利益之概括犯意，於八十六年至八十八年間
，利用擔任王進興在該所第四工場服刑主管之職務上機會，以可使王進興在監服刑期
間過好日子為由，連續於原判決附表一所示時地，向王莊素梅收受如該附表所列之洋
酒、泰國蝦、茶葉、水果、金項鍊、金戒指、股票、行動電話門號（含手續費）、現
金等財物賄賂，及招待喝花酒之不正利益。嗣王進興於八十六年底，經其提報監獄獲
准調任雜役工作，迄八十八年八月二十七日假釋出獄。又被告明知無從替王進興關說
假釋，竟另意圖為自己不法之所有，於原判決附表二所示時地，向王莊素梅詐稱可透
過關係，代為向法務部官員關說，使王進興得早日假釋，致王莊素梅陷於錯誤，而交
付該附表所列之現金新台幣（下同）七萬元。嗣王莊素梅因案於八十八年二月入獄服
刑，於八十九年一月間出獄後，經與王進興交談結果，得知被告並未誠摰為伊處理事
務，且有藉機索取無度情事，乃向被告索討前所付之財物，被告自知理虧，經幾度協
商後僅償還二十萬元，王莊素梅心有不甘，遂於八十九年三月十四日，向法務部調查
局台南縣調查站提出檢舉並自白犯罪，因而查獲上情，被告於偵查中亦自白犯罪等情
。因而撤銷第一審關於被告部分之判決，改判論處被告連續依據法令從事公務之人員
，對於職務上之行為收受賄賂及依據法令從事公務之人員，利用職務上之機會詐取財
物等二罪刑，固非無見。
惟查：(一)、貪污治罪條例第十條規定犯第四條至第六條之罪應予追繳沒收者，係以被
告貪污所得之財物為限，而不正利益，既無明文規定，自不能包括在內。原判決附表
一列載之「吃飯用餐六次、金額三萬元、地點為一般餐廳、海產店」，究係指被告接
受王莊素梅之邀宴吃飯用餐六次，王莊素梅花費三萬元，抑或指被告六次共收受王莊
素梅給付之三萬元，用以吃飯飲宴？尚未明瞭，因與被告所收受者係金錢之賄賂或係
接受邀宴之不正利益之認定至有關係，原審未詳加調查釐清，論述明白，即認係被告
受賄所得之財物，而予以宣告追繳沒收，其審理猶有未盡，並有理由不備之可議。(二)
、貪污治罪條例第十條規定犯第四條至第六條之罪所得財物應予追繳發還被害人者，
係指因犯罪實際所得之財物而言，如犯後已返還被害人，即無再適用該條規定諭知追
繳發還被害人之餘地。被告於原審供稱原判決附表二所列關說假釋之七萬元，已還給
被害人王莊素梅（原審卷第四十七頁）；而王莊素梅於原審法院被訊以：另外的七萬
元他（指被告）在何時還給你的？稱：「八十九年我出獄之後向他討的」等語。如果
均無訛，原審諭知該款應予追繳發還被害人即有可議。實情如何？原審未詳加究明論
述，亦有可議。(三)、王莊素梅於檢察官偵查時稱被告向伊拿七萬元，說要幫伊向監獄
活動假釋之事；被告雖承認有向王莊素梅拿取該七萬元，但辯稱確有為王進興活動假
釋之事（偵查卷檢察官八十九年十一月二十七日訊問筆錄）。被告於法務部調查局台
南縣調查站人員調查時供稱：「因假釋要戒護課長幫忙，約於八十七年十一月間……
我及洪炯輝拿到錢（指關說假釋之七萬元）後，即電邀戒護課長邱恆安一起吃飯並續
攤喝花酒……」等語（偵查卷八十九年七月二十五日被告調查站調查筆錄）。如果無
訛，被告確有為王進興假釋之事向監獄相關人員活動，能否謂被告有為自己不法所有
之意圖及向王莊素梅施詐之情事？因攸關被告有無利用職務上之機會，向王莊素梅詐
財之認定，有待釐清。原審未詳加調查究明，遽以利用職務上之機會詐取財物罪相繩
，尚嫌速斷。檢察官及被告上訴意旨分別指摘原判決不當，尚非全無理由，應認有撤
銷發回更審之原因。至原判決理由三說明不另為無罪之諭知部分，基於審判不可分之
原則，併予發回，附此明。
據上論結，應依刑事訴訟法第三百九十七條、第四百零一條，判決如主文。
中      華      民      國    九十二    年     十二     月     十八     日
                              最高法院刑事第十二庭
                                  審判長法官  陳  正  庸
                                        法官  賴  忠  星
                                        法官  王  居  財
                                        法官  張  清  埤
                                        法官  林  開  任
      右正本證明與原本無異
                                              書  記  官
中      華      民      國    九十二    年     十二     月    二十三    日
                                                                        Ｔ


司法院資訊處製作；財團法人民間司法改革基金會備份。
